---
title: "GPS tölfræði"
author: "Þorsteinn Aðalsteinsson"
date: "5 júní 2021"
output: html_document
editor_options: 
  chunk_output_type: console
---

```{r setup, include=FALSE}

rm(list=ls())

knitr::opts_chunk$set(echo = FALSE)

require(tidyverse)
require(tidyr)
require(XML)
#require(OpenStreetMap)
require(lubridate)
require(ggmap)
require(raster)
#require(sp)

require(htmltidy)
require(DT)
#require(leaflet)

this.home <- getwd()
gpx.home <- str_c(this.home, '_GognInn', sep = '/')

#list.files(gpx.home)

```


```{r, label='skjalaval'}

#list.files(gpx.home)


trip.meta <- readxl::read_excel('trip_metadata.xlsx')

## Vinnsla á einu skjali
target.file <- trip.meta$skjal[length(trip.meta$skjal)]


# lenti í vandræðum með að fá rétt nafn á skjalið vegna íslensku stafana í xml pakkanum
lf <- list.files(path = gpx.home, full.names = TRUE)
files.found <- tibble(file.path= lf, 
         skjal = basename(lf))

trip.meta.ext <- inner_join(
  trip.meta,
  files.found, 
  by = 'skjal')

trip.meta.ext$id
selected_file <- nrow(trip.meta.ext)
#selected_file <- 26

trip.meta.ext$id[selected_file]
## Vinnsla á einu skjali
target.file <- trip.meta.ext$file.path[selected_file]


```

# Hvað er þetta?

--- 

Þessi úrvinnslubók skilar tölfræðilegum pælingum sem unnar eru úr gpx skjölum sem eru "target" á vinnubókinni

Í úrvinnslunni langar mig til að:

  1) Búa til kort af leiðinni sem var farin
  2) Búa til línurit af hraða sem var á leiðinni. 
Þetta línurit á að sýna LOWES smooth af hraðanum. Einnig langar mig til þess að búa til histogram af hraðadreifingunni
  3) Búa til wind-rose af hraða vs stefnu, eða veglengd vs stefnu


```{r}
# hjálparfall til þess að búa til shift-by dálk úr target dálki
shift.vec <- function (vec, shift) {
  if(length(vec) <= abs(shift)) {
    rep(NA ,length(vec))
  }else{
    if (shift >= 0) {
      c(rep(NA, shift), vec[1:(length(vec)-shift)]) }
    else {
      c(vec[(abs(shift)+1):length(vec)], rep(NA, abs(shift))) } } }
```

```{r}
haversine.bearing <- function(lat.a, lon.a, lat.b, lon.b){
  if(FALSE){
  #testcase
    lat.a = 39.099912
    lon.a = -94.581213
    lat.b = 38.627089
    lon.b = -90.200203
  }
  
  theta.a <- lat.a*pi/180
  theta.b <- lat.b*pi/180
  L.a <- lon.a*pi/180
  L.b <- lon.b*pi/180
  
  X <- cos(theta.b)*sin(L.b - L.a)
  #test.case: 0.05967668696
  Y <- cos(theta.a)*sin(theta.b)-sin(theta.a)*cos(theta.b)*cos(L.b-L.a)
  #test.case: -0.00681261948
  
  beta <- atan2(X,Y)
  #test.case 1.684463062558
  return(beta*180/pi)
}

```

## Gagnasöfnun

---


```{r}
options(digits=10)
# Parse the GPX file

pfile <- htmlTreeParse(file = target.file, 
                       error = function(...) {
}, useInternalNodes = T)
	

#xml_tree_view(pfile)
```

Gögnin í skjalinu eru í xml strúktur þar sem hver gagnapunktur er geymdur í "trkpt" entry. Hvert entry er með "lat" og "lon" gildum sem attribute. xmlValue eru síðan "ele" og "time". Hér sæki ég gögnin með því að nota XML pakkan í R

```{r}
# ná í allar hæðarmælingar tíma og hnit með relative path
elevations <- as.numeric(xpathSApply(pfile, path = "//trkpt/ele", xmlValue))
times <- xpathSApply(pfile, path = "//trkpt/time", xmlValue)
coords <- xpathSApply(pfile, path = "//trkpt", xmlAttrs)

# dreg út lat og lon úr hnitunum
lats <- as.numeric(coords["lat",])
lons <- as.numeric(coords["lon",])
```

  - Fjöldi tímagilda: `r length(times)`
  - Upphafstími: `r times[1]` 
  - Lokatími: `r times[length(times)]`

```{r}
# Bý til hreinan ramma og tek til
geodf <- tibble(lat = lats, lon = lons, ele = elevations, time = times)
rm(list=c("elevations", "lats", "lons", "pfile", "times", "coords"))
rm(gpx.home, lf, target.file, target.file.fixed)
DT::datatable(geodf, caption = 'Hnitin úr skjalinu')
```

```{r}
# Stækka rammann með því að búa til dálka fyrir næsta hnit
geodf <- geodf %>% mutate(lat.p1 = shift.vec(lat, -1),
                          lon.p1 = shift.vec(lon, -1))

```

## Útreikningar

--- 

Út frá gögnunum reikna ég:

  1) Vegalengd á milli hnita. Hér nota ég raster::pointDistance fallið. Einhverra hluta vegna virðist vegalengdin tvöfaldast við þessa reikninga.
  2) Stefnu á milli hnita. Hér nota ég Haversine jöfnuna. Stefnan er sett frá 0-360 gráðu skala
  3) Tímabil á milli punkta. Hér finnst mér sem að tíminn sé ósennilega alltaf heilar sekúndur, en það er fátt sem ég get gert til þess að finna nákvæmari tölur í gögnunum
  4) Hraða (í m/s og km/klst) á milli punkta (þetta er nokkuð "noisy" upplýsingar)+
  5) LOWESS mýkt fall fyrir hraða (km/klst) með pillu-stærðina 0,01
  6) LOWESS mýkt fall fyrir hæð (ele)
  7) LOWESS mýkt fall fyrir bearing

```{r}
# Reikna vegalengdir milli punkta í metrum með fallinu pointDistance frá 'raster' pakkanum.
# hnitið ‘lonlat’ þarf að vera TRUE!

geodf$dist.to.prev <- apply(geodf, 1, FUN = function (row) {
  raster::pointDistance(c(as.numeric(row["lat.p1"]),as.numeric(row["lon.p1"])),
                c(as.numeric(row["lat"]), as.numeric(row["lon"])),
                lonlat = TRUE)
})/2

geodf$bearing <- apply(geodf, 1, FUN = function(row){
    haversine.bearing(as.numeric(row['lat']), as.numeric(row['lon']), as.numeric(row['lat.p1']), as.numeric(row['lon.p1']))})

geodf$bearing <- ifelse(geodf$bearing<0, geodf$bearing+360, geodf$bearing)
```

  
```{r}
heildar.vegalengd <- sum(geodf$dist.to.prev, na.rm=TRUE) ## ath. fæ vitlausa vegalengd
```


```{r}
# Transform the column ‘time’ so that R knows how to interpret it.

geodf <- geodf %>% 
  mutate(time = strptime(time, format = "%Y-%m-%dT%H:%M:%OS"),
         time.p1 = shift.vec(time, -1),
         time.diff.to.prev = as.numeric(difftime(time.p1, time)))
                 
heildar.timi <- sum(geodf$time.diff.to.prev, na.rm=TRUE)/3600

```


```{r}
# Reikna hraða og útbý "smoothed" línur fyrir stærðirnar
geodf <- geodf %>% 
  mutate(speed.m_s = dist.to.prev/time.diff.to.prev,
         speed.km_h = ifelse(is.na(speed.m_s), 0, speed.m_s*3.6),
         speed.nmi = speed.km_h*0.539957,
         lowess_speed.km_h = lowess(speed.km_h, f = 0.01)$y,
         lowess_ele = lowess(ele,f = 0.2)$y,
         lowess_bearing = lowess(bearing, f = 0.2)$y,
         timi.uppsafnadur = cumsum(time.diff.to.prev),
         bearing.bins =cut(bearing, 30))

```

  - Samtals vegalengd: `r heildar.vegalengd` metrar
  - Samtals logg-tími: `r heildar.timi` klukkustundir


# Grunn teikningar:

---

## Hraði (km/klst) 

---

Hér teikna ég bæði fyrst hrágögnin (grátt) og lowess línuna (rauð lína) á móti uppsöfnuðum tíma (sekúndur).

```{r}
# hraðaplott og smooth
ggplot(geodf, aes(x=timi.uppsafnadur))+
  geom_line(aes(y = speed.km_h), color='light blue')+
  geom_line(aes(y = lowess_speed.km_h), color = 'red') +
  theme_light()+
  labs(title = 'Hraði á móti tíma', x='Liðinn tími (s)', y='Hraði (km/klst)')

```

Önnur sýn á gögnin er histogram af hraðanum.

```{r}
ggplot(geodf, aes(x=lowess_speed.km_h)) +
  geom_histogram(bins = 30) +
  theme_light()+
  labs(title = 'Fjöldi hraðamælinga (rauða línan) eftir hraða', y='Fjöldi', x='Hraði (km/klst); bin = 30')
```

Hraði og stefna. Við gerum ráð fyrir að hraðinn fari nokkuð eftir því í hvaða stefnu er verið að sigla, þar sem beiting og lens vindur er yfirleitt hægari en reach og hliðarvindur. Hér er vindstefnan ekki skráð sérstaklega þannig að notast er við mælda gps stefnu.

Hér hnika ég gögnunum aðeins til og reikna meðalhraða fyrir siglingastefnu sem skipt er niður í 30 jafna gráðubúta. Til viðbótar hafna ég út punktum þar sem hraðinn er undir 3 km/klst. Þetta gildi gæti þýtt að mikið af gögnum fellur út á rólegum dögum, þar sem þetta er rólegur gönguhraði.

```{r}

tmp <-geodf %>% 
  filter(lowess_speed.km_h > 3) %>%
  group_by(bearing.bins)%>%
  dplyr::summarise(medalhradi = mean(lowess_speed.km_h),
                   klukkustefna = round(mean(floor(bearing/30))+1, 0) %>% factor()) %>%
  arrange(bearing.bins)


ggplot(tmp, aes(x=bearing.bins, 
                y=medalhradi, 
                fill = klukkustefna))+
  geom_col()+
  theme_light()+
  theme(axis.text.x = element_text(angle = 90))+
  labs(title = 'Meðalhraði eftir stefnu:',
  subtitle = '12 er norður, 3, austur, 6 suður og 9 vestur',
       x='Stefna í gráðum (bins)', y='meðalhraði / km/klst')
  
```

Heildar vegalengt eftir stefnu. Þegav við siglum beitivind þarf að fara lengri vegalengd en þegar er siglt beint undan vindi. Við komumst heldur nánast enga vegalengd beint upp í vindinn. Með því að skoða samtals siglda vegalengd er þannig hægt að finna nokkuð nákvæmlega hvaða stefna jafngildir "móti vindi". Þetta getur hins vegar verið skekkt af ef siglingasvæðið er aðþrengt.

```{r}

tmp <-geodf  %>%
  filter(!is.na(dist.to.prev), !is.na(bearing)) %>%
  group_by(bearing.bins)%>%
  dplyr::summarise(vegalengd = sum(dist.to.prev),
                   klukkustefna = round(mean(floor(bearing/30))+1, 0) %>% factor()) %>%
  arrange(bearing.bins)


ggplot(tmp, aes(x=bearing.bins, 
                y=vegalengd, 
                fill = klukkustefna))+
  geom_col()+
  theme_light()+
  theme(axis.text.x = element_text(angle = 90))+
  labs(title = 'Sigld vegalengd eftir stefnu:',
  subtitle = '12 er norður, 3, austur, 6 suður og 9 vestur',
       x='Stefna í gráðum (bins)', y='Samtals vegalengd/m')


```




## Siglingin á korti

---

Hér þarf ég að sækja "bounding box" fyrir kortagögn frá Google. Ég sæki þetta box þannig að allir punktarinr passi inn í rammann. Þetta getur hins vegar þýtt að það þarf að sækja mjög mikkið af gögnum, eða þá að lítið sjáist í land á myndunum.


```{r, eval = FALSE}
#/Leiðin án korts
plot(rev(geodf$lon), rev(geodf$lat), type = "l", col = "red", lwd = 3, bty = "n", ylab = "Latitude", xlab = "Longitude")
```


```{r, include=FALSE}

lat <- c(min(geodf$lat), max(geodf$lat))
lon <- c(min(geodf$lon), max(geodf$lon))

bbox <- make_bbox(lon,lat)

b1<- get_map(bbox,maptype="watercolor", source="stamen")
```


```{r}
ggmap(b1,
      extent = 'device',
      legend = 'bottom') + 
  geom_point(data = geodf, 
             aes(x=lon, y=lat, color = lowess_speed.km_h), size=1, alpha=0.9) +
  scale_fill_gradient(low='blue', high='red')+
           labs(x = "", y = "", title="")
```




```{r eval = FALSE}

require(mapview)

class(geodf)

spdf_geo <- geodf

coordinates(spdf_geo) <- ~ lon + lat
proj4string(spdf_geo) <- "+init=epsg:4326"

class(spdf_geo)
  
mapview(spdf_geo)

require(leaflet)
leaflet() %>% 
  addTiles() %>% 
  leafem::addFeatures(spdf_geo, weight = 0.1, fillColor = 'red', color = "red",
              opacity = 0.3, fillOpacity = 0.6)
```
